【裁判字號】    95,家上,11
【裁判日期】    950628
【裁判案由】    離婚
【裁判全文】
臺灣高等法院高雄分院民事判決          95年度家上字第11號
上  訴  人  乙○○
被上訴人    甲○○○
上列當事人間請求離婚事件，上訴人對於民國94年12月7 日臺灣
高雄地方法院94年度婚字第1502號第一審判決提起上訴，本院於
95年6月14日言詞辯論終結，判決如下：
    主  文
上訴駁回。
第二審訴訟費用由上訴人負擔。
    事實及理由
一、被上訴人主張：兩造於民國65年間結婚，為夫妻關係，婚後
    育有鍾酉成、鍾酉喜2 子（均已成年），惟上訴人自婚後好
    賭成性，吃喝嫖賭難改，且自74年間起變本加厲，上訴人曾
    於25年前遭被告暴力毆打2 、3 次，又上訴人於深夜不定時
    回家，又不負擔家計，未盡父職，經常以三字經等穢語辱罵
    被上訴人，連上訴人的祖宗也不放過，甚至在親朋好友面前
    亦不分場合謾罵，且經常帶酒友在兩造之臥室喝酒、抽菸、
    吃檳榔，上訴人不堪菸酒臭味，已於1 、2 年前由住處2 樓
    搬至3 樓分居迄今。另上訴人因賭博積欠賭債，曾有多次遭
    債權人上門討債；上訴人又長期以「出去給人幹」、「討客
    兄」、「全家死光光」等不堪入耳之言語辱罵，上訴人之人
    格尊嚴受到重大損害，精神上痛苦不堪，身心所受傷害已達
    無法忍受之程度，兩造婚姻破裂已無復合之可能，且兩造已
    無互敬、互信、互愛之感情可言，雙方情義已盡，婚姻已生
    破綻，顯有難以維持婚姻之重大事由，為此，爰依民法第10
    52條第1 項第3 款受他方不堪同居之虐待之規定及同法第10
    52條第2 項之其他難以維持婚姻之重大事由之規定，依競合
    合併提起本訴，並聲明：准被上訴人與上訴人離婚。原審為
    被上訴人勝訴判決，上訴人不服，提起上訴，被上訴人答辯
    聲明：上訴駁回。
二、上訴人則以：上訴人自婚後數十年來以駕駛大卡車、吊車為
    業，所得用以養家餬口，乃有餘力先後購買4 棟房屋自住或
    出租，並無不良嗜好，亦未曾辱罵上訴人，雖偶爾與友人以
    象棋賭博消遣，但有輸有贏，並無有人上門討賭債，且上訴
    人僅偶爾邀請朋友來家中吃飯小酌，並無被上訴人所指經常
    與酒肉朋友在兩造起居臥室喝酒、抽菸、吃檳榔情事，實則
    兩造分工合作營造婚姻，家庭幸福，已將2 子扶養長大，現
    各自開設機車行營生，詎被上訴人見兒子長大有成，並掌握
    租金來源，竟性情大變，經常出外旅遊數日不歸，亦不告知
    去處，於今年農曆7 月15日至7 月23日至大陸旅遊9 天，又
    於日前不知去向5 天，被上訴人善意關懷詢問，始告上訴人
    至中壢其姊住處，尤見被上訴人生活愜意，過著無拘無束之
    生活。因上訴人在外賣力工作，回家竟沒有飯吃，一時生氣
    才會罵人。且被上訴人於婚姻期間曾因與舊男友鍾文清多次
    往來，上訴人如關心詢問去處，即遭被上訴人以去找客兄等
    語回話，常年來，更是不盡同居義務，如要求行房，即遭其
    索取費用，心情不佳時，甚至答以要跟你好，不如跟狗好等
    言詞相激，且被上訴人所指上訴人對其口出不堪入耳語言，
    其實係被上訴人自己說的，僅將講話之主客易位而已，又因
    被上訴人經常外出，深夜2 、3 點才回家，且有上開情事，
    故上訴人合理懷疑被上訴人在外有男友，急欲與上訴人離婚
    。再者，證人鍾酉成兄弟因長期遭被上訴人灌輸不好觀念，
    對上訴人因而有所誤解，而偏袒被上訴人，鍾酉成證詞不實
    在等語。上訴聲明：（一）原判決廢棄。（二）上廢棄部分
    ，被上訴人之訴駁回。
三、被上訴人主張兩造現為夫妻關係，婚後育有已成年子鍾酉成
    、鍾酉喜，並先後以2 子名義購買高雄市○○區○○街37號
    4 樓等4 幢房屋，及兩造分別居住於高雄市○○區○○路47
    1 號2 、3 樓，已分居約2 至3 年之事實，為上訴人不爭，
    且有戶籍謄本4 紙附卷（原審卷5 至8 頁）可憑，堪信為真
    。至被上訴人主張上訴人好賭成性、不負擔家計，且常口出
    穢言辱罵及毆打，致其不堪同居或難以維持婚姻之重大等情
    ，則為上訴人否認。是本件應予審究者，乃（一）上訴人有
    無嗜賭、不顧家計、積欠款項不還，經債權人至住處催討，
    被上訴人因而受有不堪同居或難以維持婚姻之重大事由？
    （二）上訴人是否常以暴力毆打被上訴人，或以不堪入耳之
    語言辱罵上訴人，被上訴人因而受有不堪同居或難以維持婚
    姻之重大事由？茲分述之：
四、被上訴人主張上訴人不顧家計及經常賭博，並因積欠賭債遭
    債權人前往住處催債之事實，雖據其聲請訊問兩造之子鍾酉
    成證言為證，然依鍾酉成所證「... 應該是我父親沒有錢，
    要向我母親拿錢，母親不給，兩人就吵架，家裡經濟由母親
    負責，這幾個月我父親有拿1 萬元給我母親，以前都沒給..
    」等語（原審卷25頁），固足以證明兩造曾因金錢事宜爭執
    ，惟尚不足憑以證明上訴人不顧家計。此由被上訴人並不爭
    執上訴人為貨車司機，參以兩造曾以2 子名義在高雄市小港
    區購買4 間房子，依高雄地區房價，上開房屋所費不貲，而
    鍾酉成為66年次、鍾酉喜67年次，退役後就職收入才穩定，
    被上訴人並無特殊技藝，收入頂多中等，茍上訴人不顧家庭
    ，未有收入，進且經常向被上訴人要錢花用，被上訴人何能
    於婚後在高雄市小港地區買受4 幢房屋，況被上訴人又無證
    據證明為其婚前積蓄，此與常情有違，自不足採。又證人鍾
    酉成所證上訴人在94年農曆過年曾因賭輸120 萬元，有3 個
    人上門要債，上訴人因而避居在外3 個月，證人且曾報案，
    有證人提出之高雄市警察局長電子信箱回函處理單為憑（本
    卷27-1頁），自得信證人確有去函報案，然為上訴人否認。
    查本院向高雄市政府警察局函查上情，業經該局以本局勤務
    中心94年2 月21日、95年2 月3 日、21日無受理本市○○區
    ○○路471 號鍾酉喜等報案資料，有該局高市警勤字第0950
    01 8586 號函在卷（本卷29頁）可證，依其意旨雖與證人所
    證出入，此或係因查無實際嫌疑人之故，況依證人所證亦為
    1 次，要與經常賭博不同，此外，復查無他證據足以證明上
    訴人有被上訴人所指上訴人不顧家計、經常賭博之事實，此
    部分主張不足信為實在，其據以請求離婚，不應准許。
五、上訴人是否常以暴力毆打被上訴人，或以不堪入耳之語言辱
    罵上訴人，被上訴人因而受有不堪同居或難以維持婚姻之重
    大事由？
    （一）按夫妻之一方受他方不堪同居之虐待者，得向法院請
          求離婚，民法第1052條第1 項第3 款定有明文；而所
          謂不堪同居之虐待，係指予以身體上或精神上不可忍
          受之痛苦，致不堪繼續同居者而言，如非客觀的已達
          於此程度，不容夫妻之一方，以主觀之見解，任意請
          求與他方離婚，最高法院34年台上字第3968號判例意
          旨可資佐參；另大法官會議釋字第372 號解釋文謂：
          「不堪同居之虐待，應就具體事件，衡量夫妻之一方
          受他方虐待所受侵害之嚴重性，斟酌當事人之教育程
          度、社會地位及其他情事，是否已危及婚姻關係之維
          繫以為斷。若受他方虐待已逾越夫妻通常所能忍受之
          程度而有侵害人格尊嚴與人身安全者，即不得謂非受
          不堪同居之虐待」，則原告以不堪同居之虐待為離婚
          事由訴請離婚，自應考量被告之行為，對原告之人格
          尊嚴及人身安全是否已達通常可為忍受之程度為判斷
          ，而此項判斷之準據，除有客觀之外在事實，並應斟
          酌夫妻之一方對他方之誠摯基礎是否已動搖並危及婚
          姻關係之維繫，先予敘明。而夫妻之一方對他方施以
          精神暴力行為，在一定之程度上即係對他方之人格尊
          嚴為侵犯，如有慣行性之辱罵之行為，逾越一般夫妻
          間爭執所可容忍之侵犯程度，即屬動搖夫妻間誠摯相
          待而危及婚姻關係維繫之行為，受侵犯之一方，可認
          已達受他方不堪同居虐待之程度，而得訴請離婚。
    （二）查被上訴人主張上訴人經常對其口出穢言之事實，雖
          為上訴人否認。然上情業經證人鍾酉成於原審證述：
          「.. 父 親也會罵母親，罵的話語如討客兄、三字經
          ，常常罵，就是吵架時就罵.. 」 等語（原審卷25頁
          ），證人既為兩造之子，縱個人情感或有所偏，惟上
          訴人若無上開不雅辱罵言詞，衡情當設法維持父母感
          情，要無刻意杜撰不實言詞陷害父親，拆散父母婚姻
          之理。參以上訴人於本院準備程序中，被上訴人否認
          其賺錢養小孩時，竟於法庭以「那小孩又如何長大，
          是他賺的還是他去『討客兄』賺的... 」答辯，並經
          受命法官阻止，有筆錄及錄音可憑（本卷26頁），所
          辯未以不堪入耳語言辱罵被上訴人，即非可信。按此
          或為其口頭禪或情緒用語，惟上訴人、被上訴人分別
          為54 、50 歲，上訴人竟於吵架時，動輒以上開「討
          客兄」等不雅且嚴重影響名節之語詞對待被上訴人，
          且不分場所，即令在兩造成年子之前或公開之法庭亦
          然，其情已嚴重損及被上訴人之人格尊嚴，自難以口
          頭禪諉責。揆諸上開判例及司法院大法法官解釋意旨
          ，已足認上訴人以精神暴力行為，在一定之程度上對
          被上訴人之人格尊嚴為侵犯，其慣行性之辱罵行為，
          顯逾越一般夫妻間爭執所可容忍之侵犯程度，已動搖
          夫妻間誠摯相待而危及婚姻關係之維繫，可認已達受
          他方不堪同居虐待之程度，自得訴請離婚，堪認被上
          訴人據此事由請求離婚，為正當有據，應予准許。至
          其另依民法第1052條第2 項重大事由請求，核無必要
          ，併此敘明。
六、本件為判決基礎之事實已明，兩造其餘攻擊防禦方法，不逐
    一論述。
七、綜上所述，本件被上訴人主張上訴人對其有不堪同居之虐待
    行為為可採，上訴人所辯均為無可取。被上訴人依民法第10
    52條第1 項第3 款請求離婚，為有理由，應予准許，其雖另
    依同條第2 項請求，已無審究必要。是則原審判命准被上訴
    人與上訴人離婚，於法並無不合。上訴意旨指摘原判決不當
    ，求予廢棄改判，為無理由，應予駁回其上訴。
八、據上論結，本件上訴為無理由，依民事訴訟法第449 條第1
    項、第78條，判決如主文。
中    華    民    國    95    年    6     月    28    日
                              民事第五庭
                                  審判長法官     蔡明宛
                                  法      官     曾錦昌
                                  法      官     黃國川
以上正本證明與原本無異。
上訴人如對本判決上訴，須於判決送達後20日內向本院提出上訴
狀，其未表明上訴理由者，應於上訴後20日內向本院提出上訴理
由書（均須按他造當事人之人數附繕本）。上訴時應提出委任律
師或具有律師資格之人之委任狀，並依附註條文規定辦理。
中    華    民    國    95    年    6     月    28    日
                                  書  記  官     梁雅華
附註：民事訴訟法第466 條之1 ：
對於第二審判決上訴，上訴人應委任律師為訴訟代理人，但上訴
人或其法定代理人具有律師資格者，不在此限。
上訴人之配偶、三親等內之血親、二親等內之姻親，或上訴人為
法人、中央或地方機關時，其所屬專任人員具有律師資格並經法
院認適當者，亦得為第三審訴訟代理人。第1 項但書及第2 項情
形，應於提起上訴或委任時釋明之。


司法院資訊處製作；財團法人民間司法改革基金會備份。
